【裁判字號】    99,上易,43
【裁判日期】    990331
【裁判案由】    返還不當得利
【裁判全文】
臺灣高等法院民事判決                  99年度上易字第43號
上  訴  人  虎山交通器材廠有限公司
法定代理人  乙○○
訴訟代理人  莊國明律師
複  代理人  黃佳彥律師
被  上訴人  香港商香港上海豐銀行股份有限公司
法定代理人  甲○○
訴訟代理人  黃仕翰律師
上列當事人間請求返還不當得利事件，上訴人對於中華民國98年
12月1日臺灣士林地方法院98年度訴字第725號第一審判決提起上
訴，本院於99年3月17日言詞辯論終結，判決如下：
    主      文
上訴駁回。
第二審訴訟費用由上訴人負擔。
    事實及理由
一、被上訴人起訴主張：原審共同被告靖崗股份有限公司（下稱
    靖崗公司）曾於被上訴人分行開立支票存款帳戶，帳號為00
    0-000000-000（下稱系爭支存帳戶）。於民國（下同）97年
    11月21日，因靖崗公司有諸多退票未清償註記之紀錄，業經
    票據交換所公告列為拒絕往來戶，被上訴人乃將系爭支存帳
    戶強制關戶，系爭支存帳戶亦無任何存款。嗣於98年3 月間
    ，上訴人向被上訴人提示靖崗公司所開立票號0000000 號，
    發票日98年2月28 日，票面金額新臺幣（下同）60萬之支票
    乙紙（下稱系爭支票）。因靖崗公司系爭支存帳戶為拒絕往
    來戶且無存款，被上訴人擬應以拒絕往來戶存款不足為由，
    作退票處理，然被上訴人因故採取人工扣款，誤將60萬元給
    付上訴人。經被上訴人多次聯繫上訴人，促請協助返還前開
    款項，均遭拒絕，爰依不當得利之法律關係，求為判決：(一)
    原審被告靖崗公司、上訴人應給付被上訴人60萬元及自起訴
    狀繕本送達翌日起至清償日止，按年息5%計算之利息，前開
    給付其中一人給付之範圍內，另一人即免給付義務。(二)願供
    擔保請准宣告假執行。
二、上訴人則以：系爭支票係靖崗公司清償向上訴人借款之部分
    款項，上訴人取得票款非無法律上之原因；上訴人因系爭支
    票兌現，致上訴人對於靖崗公司之60萬借款債權亦同時消滅
    ，上訴人並未受有利益。且上訴人取得60萬元，係因彰化商
    業銀行瑞芳分行將上開金額存入上訴人於該行帳號
    00000000000000之帳戶，非被上訴人所給付。縱認上訴人受
    有利益，被上訴人受有損害，然上訴人所受利益與被上訴人
    所受損害間並無因果關係等語，資為抗辯。
三、原審判決(一)原審被告靖崗公司、上訴人各應給付被上訴人60
    萬元，及均自98年6 月25日至清償日止，按年息5%計算之利
    息。(二)若其中一人於前項範圍內履行一部或全部之給付者，
    其餘免為該一部或全部之給付。靖崗公司就其敗訴部分，未
    據聲明不服。上訴人提起上訴，上訴聲明為：(一)原判決關於
    上訴人敗訴部分暨該部分假執行之宣告均廢棄。(二)上開廢棄
    部分，被上訴人在原審之訴及假執行之聲請均駁回。被上訴
    人答辯聲明：上訴駁回。
四、本件不爭執事項：
  (一)原審被告靖崗公司就被上訴人之請求逕為認諾。
  (二)上訴人將系爭支票存入伊所有彰化商業銀行瑞芳分行、帳號
    ：00000000000000之帳戶，彰化商業銀行瑞芳分行於98 年3
    月2日將60萬元存入上訴人所有之上開帳戶。
  (三)靖崗公司於97年11月21日即為拒絕往來戶，並經強制關戶。
  (四)系爭支票並非票據法第138條之付款人銀行保付支票。
  (五)本件若被上訴人勝訴，則法定遲延利息自98年6月25 日起算
    。
五、本件爭點：上訴人是否該當不當得利之情事？
六、按無法律上之原因而受利益，致他人受損害者，應返還其利
    益。雖有法律上之原因，而其後已不存在者，亦同，民法第
    179 條定有明文。查靖崗公司於被上訴人分行開立有系爭支
    存帳戶，於97年11月21日經票據交換所公告列為拒絕往來戶
    ，有第二類票據信用資料查覆單在卷可稽（原審卷第9至12
    頁）。兩造不爭執靖崗公司於97年11月21日為拒絕往來戶，
    並經被上訴人強制關戶。次查，上訴人將系爭支票存入伊所
    有彰化商業銀行瑞芳分行、帳號00000000000000之帳戶，彰
    化商業銀行瑞芳分行於98年3月2日將60萬元存入上訴人之帳
    戶，有支票正、反影本、上訴人帳戶明細表在卷可稽（原審
    卷第13頁、第83至84頁），兩造亦不爭執。由上可知，被上
    訴人就系爭支票應以拒絕往來戶、存款不足為由作退票處理
    ，被上訴人誤為給付60萬元予上訴人，足認上訴人取得60萬
    元，並無法律上之原因。
七、按發票人應照支票文義擔保支票之支付。支票付款人於發票
    人之存款或信用契約所約定之數足敷支付支票金額時，應負
    支付之責，票據法第126條、第143條本文分別定有明文。次
    按票據法第143 條前段規定：付款人於發票人之存款或信用
    契約之數，足敷支付支票金額時，應負支付之責。支票執票
    人依此規定，對付款人固有直接請求權，如果支票付款人違
    反此項規定而拒絕付款者，則應負給付遲延之責。惟支票付
    款人所負上開債務，尚非票據債務，此為本院最近所採見解
    。故支票付款人所負債務是否發生，端以票據法第143 條所
    定要件是否具備，以為斷。並非專依票據文義而當然發生（
    最高法院71年台上字第3761號判決意旨參照）。
  (一)兩造不爭執系爭支票並非票據法第138條之付款人銀行保付
    支票。是被上訴人之付款責任並非與匯票承兌人相同，亦即
    被上訴人並非負絕對付款責任。
  (二)兩造不爭執靖崗公司於被上訴人開立之系爭支存帳戶於97
    年11月21日即為拒絕往來戶，並經被上訴人將系爭支存帳戶
    強制關戶。揆諸首揭說明，被上訴人僅於靖崗公司之存款或
    信用契約之數，足敷支付支票金額時，始負支付票款之責任
    ，被上訴人並非負票據債務，最終票款責任應由發票人即靖
    崗公司負責。
  (三)上訴人將靖崗公司簽發之系爭支票存入其彰化商業銀行瑞芳
    分行帳戶，經票據交換所為提示交換，因靖崗公司支票帳戶
    無存款，有靖崗公司於98年3月2日至3月31日帳戶明細在卷
    可稽（原審卷第131至136頁），被上訴人不負支付之責任。
    被上訴人無須支付票款予上訴人，上訴人取得60萬元，係無
    法律上之原因而受有利益，致被上訴人受有損害。
  (四)綜上，上訴人自被上訴人取得60萬元，係無法律上之原因受
    有利益，致被上訴人受有損害，被上訴人請求上訴人返還不
    當得利，為有理由。
八、上訴人下列抗辯，為不可採：
  (一)查系爭支票記載之付款人為被上訴人，有支票影本在卷可稽
    （原審卷第13頁），上訴人將系爭支票存入其彰化商業銀行
    瑞芳分行帳戶，經票據交換所提示交換後，60萬元係由被上
    訴人所支付，給付關係存在於被上訴人與上訴人間。上訴人
    抗辯其與被上訴人間並無給付關係存在等語，係非可採。
  (二)上訴人取得60萬元，係因被上訴人支付系爭支票所載票款，
    已詳前理由六所述，並非因靖崗公司因清償債務直接給付上
    訴人60萬元，故上訴人取得60萬元非本於其與靖崗公司間之
    借款關係。上訴人辯稱其所受利益，與被上訴人所受損害間
    ，無直接因果關係等語，為不可採。
  (三)按因清償債務而為給付，於給付時明知無給付之義務者，不
    得請求返還，民法第180條第1項第3 款定有明文。被上訴人
    係於靖崗公司之存款或信用契約之數，足敷支付支票金額時
    ，始負支付票款之責任，此並非票據債務。是被上訴人給付
    60萬元，並非因清償票據債務而為給付。上訴人辯稱被上訴
    人兌現系爭支票，係明知無給付之義務，依民法第180條第1
    項第3款規定，不得請求返還等語，為不可採。
九、綜上所述，被上訴人本於不當得利之法律關係，請求上訴人
    給付60萬元及自98年6 月25日起至清償日止，按年息5%計算
    之利息，為有理由，應予准許。原審判命上訴人如數給付，
    於法並無不合。上訴意旨指摘原判決不當，求予廢棄改判，
    為無理由，應予駁回。
十、本件事證已臻明確，兩造其餘攻擊防禦方法及未經援用之舉
    證，經審酌核與本件判決結果不生影響，不再逐一論述，附
    此敘明。
十一、據上論結，本件上訴為無理由，依民事訴訟法第449條第1
      項、第78條，判決如主文。
中    華    民    國    99    年    3     月    31    日
                    民事第二庭
                        審判長法  官  吳謙仁
                              法  官  蘇瑞華
                              法  官  李瓊蔭
正本係照原本作成。
不得上訴。
中    華    民    國    99    年    4     月    1     日
                              書記官  王才生

司法院資訊處製作；財團法人民間司法改革基金會備份。
